【裁判字號】    97,重訴,80
【裁判日期】    971230
【裁判案由】    債務人異議之訴
【裁判全文】
臺灣嘉義地方法院民事判決              97年度重訴字第80號
原      告  財團法人中華福音道路德會
法定代理人  乙○○
訴訟代理人  蔡金保律師
被      告  丙○○
訴訟代理人  蔡碧仲律師
            陳振榮律師
複  代理人  陳怡禎律師
上列當事人間債務人異議之訴事件，本院於民國97年12月16日言
詞辯論終結，判決如下：
    主  文
確認臺灣臺北地方法院九十四年度票字第三五八七二號本票准許
強制執行裁定所示本票及其利息之本票債權不存在。
本院九十七年度執字第一二二三八號強制執行程序，應予撤銷。
訴訟費用由被告負擔。
    事實及理由
壹、程序方面：按確認法律關係之訴，非原告有即受確認判決之
    法律上利益者，不得提起之，民事訴訟法第247條第1項前段
    定有明文。所謂即受確認判決之法律上利益，係指法律關係
    之存否不明確，原告主觀上認其在法律上之地位有不安之狀
    態存在，且此種不安之狀態，能以確認判決將之除去者而言
    （最高法院52年臺上字第1240號判例要旨參照）。經查，被
    告以系爭本票向臺灣臺北地院聲請以94年度票字第35872號
    裁定准予強制執行，再執以該本票裁定及確定證明書聲請本
    院以系爭執行事件執行原告之財產，業經本院調取系爭執行
    事件卷證核閱無訛，原告主張系爭本票債權不存在，是兩造
    間就系爭本票債權是否存在即有爭執，此法律關係之存否即
    屬不明，此不安狀態造成原告在私法上地位有受侵害之危險
    ，此種不安之狀態得以確認判決將之除去，故原告有即受確
    認判決之法律上利益，其提起本件確認之訴，自無不合，先
    予敘明。
貳、實體方面：
一、原告起訴主張：
(一)、被告持有原告前法定代理人甲○○於民國94年5月3日所簽發
    之本票一紙，金額新台幣（下同）4,000萬元，到期日為94
    年5月4日（下稱「系爭本票」），向臺灣臺北地方法院聲請
    94年度票字第35872號本票裁定獲准，該裁定並因甲○○未
    於法定期間提出抗告而告確定，被告遂於97年4月30日持系
    爭本票裁定及確定證明書聲請對原告強制執行，並經本院97
    年度執字第12238號（下稱系「爭執行事件」）執行在案。
    然查，94年底甲○○即將卸任，原告現任法定代理人交接之
    時並無該筆4,000萬元債務之存在，且遍觀會計資料，亦查
    無4,000萬元之資金流向，足徵系爭本票債務實乃有意掏空
    原告資產之行為，案經原告依法提出告訴，被告等人於臺灣
    嘉義地方法院檢察署97年交查字第973號背信案件之偵訊中
    坦承製作假債權，目的為參與分配以保全教會資產，繼而主
    張係為實現83年12月12日由當時原告之董事長李壽林簽署之
    捐助契約。
(二)、被告雖抗辯原告自77年間起即有將各地教會獨立為財團法人
    之構想，並準備將各地區教會所使用之房屋土地移轉過戶予
    各地方教會，故經原告前董事會決議，授權當時之法定代理
    人甲○○將嘉興堂坐落之房屋土地作價4,000萬元開立系爭
    本票予被告云云，然原告為一全國性之組織，地方教會遍佈
    諸多縣市，如有被告所稱之決議，豈有僅僅嘉義一地施行之
    理？甲○○自92年間即擔任原告教會之董事長一職，直至94
    年10月27日始向內政部請辭，如確有移轉財物給地方教會之
    決議，甲○○身為董事長，對於移轉之事又樂見其成，辦理
    所有權之移轉豈有困難？又該第6屆第9次臨時董事會之會議
    記錄為手寫筆記，並無開會地點，相較於前、後之會議記錄
    均為電腦打字列印者明顯不同。況94年6月13日內政部已經
    發函請捐助人路德會美國米蘇里總會向臺灣臺北地方法院聲
    請為必要處分，隨後更有多位牧師請辭董事一職，該次會議
    如何召開，決議如何作成均無資料可查，更遑論在該時間點
    作成該決議之用心非無可議，且該次董事會是否確有召開，
    決議程序是否合法亦有所疑慮。
(三)、再者，從被告所提出之財團法人中華福音道路德會捐助證明
    書所載文義內容可看出捐助之對象係「財團法人中華福音道
    路德會嘉興堂」（法人本身），其目的係作為教會之用，並
    非無條件捐助予「嘉興堂」（非法人團體），且從協議書的
    內容可知其捐助之用意係盼望更多植堂，而非鼓勵分裂，又
    配合被告提出之上開臨時董事會會議記錄所載討論議案第三
    案為請求保全嘉興堂本身權益，並無捐贈財產予非法人團體
    嘉興堂或執事代表之意思，此亦為被告所自知。另如捐助或
    協議之真意確係贈與土地房屋予嘉興堂，則縱使原告董事長
    變更，嘉興堂亦可以合法手段訴請履行捐助契約或協議，惟
    被告竟以非法手段為之，足證嘉興堂並無4,000萬元之債權
    存在，更無法指定登記名義人或移轉予他人。
(四)、又內政部於94年1月27日之甲○○在職期間，以內授中民字
    第0940721022號函重申「說明……二、查本部前以90年8月
    29 日台（90）內民字第9065634號函規定，宗教財團法人處
    分不動產應事先報經主管機關核准，否則其處分行為無效。
    另本部90年12月6日台（90）內民字第9074242號函及91年1
    月15日台內民字第09100028081-0號函規定：關於登記有案
    之寺廟及辦妥財團法人設立登記之寺廟、教會（堂），其處
    分不動產應事先報經主管機關核准，所稱之處分係包括法律
    上之處分及事實上之處分。」在本會第4屆、第5屆董事已有
    因處分不動產而被判處背信罪的情況下，理應奉為圭臬，而
    捐助地方教會使用之財產涉及不動產之處分，應向內政部申
    報請求核准，未經核准，欠缺特別生效要件，法律行為當然
    屬於無效。且按，受設立許可之法人，其業務屬於主管機關
    監督，主管機關得檢查其財產狀況及其有無違反許可條件與
    其他法律之規定，民法第32條定有明文。查財團法人係屬他
    律法人，並無社員，無社員總會作為最高意思機關，董事之
    權限在於對內執行法人事務，對外代表法人，不能任意為財
    產之處分。退步言之，主管機關內政部為了監督宗教財團法
    人之事務，已經發函通告宗教財團法人處分不動產應事先報
    經主管機關核准，否則其處分行為無效。被告及甲○○等人
    以迂迴的手法亦屬為逃避監督所為之脫法行為，不應受有保
    護，是類推民法第71條之規定，法律行為違反強制禁止規定
    ，依法應屬無效。
(五)、另按代理人非經本人之許諾，不得為本人與自己之法律行為
    ，亦不得既為第三人之代理人，而為本人與第三人之法律行
    為，民法第106條前段定有明文，從上開會議記錄所載討論
    提案第三案可看出董事會係立於嘉興堂的立場，維護嘉興堂
    的利益而為決議，則甲○○以原告董事長之身分，為其擔任
    負責人之嘉興堂利益，與自稱嘉興堂教會執事代理之被告等
    人開會決議作價4,000萬元開立本票之行為，縱係主張以被
    告為嘉興堂之代表，亦顯係牴觸雙代理禁止之立法意旨。復
    按「無代理權人以代理人之名義所為之法律行為，非經本人
    承認，對於本人不生效力。」民法第170條第1項亦有明定，
    甲○○等人所稱作價僅係決定可以承受之價格，並無作價之
    標準，更遑論被告所主張之依據即79年間董事會決議及83年
    間捐助證明暨協議書之內容亦從未授權作價開立本票，故林
    中立所為開立系爭本票之行為核屬無權代理，原告並不承認
    ，依法亦屬無效。
(六)、再按表意人與相對人通謀而為虛偽意思表示，其意思表示無
    效，民法第87條第1項前段更有明文。查被告前於書狀中業
    已自認通謀虛偽意思表示之事實，則其自認與原告當時之法
    定代理人甲○○串謀簽立系爭本票之行為係屬通謀虛偽意思
    表示，依法應屬無效。又本件簽發本票之行為之原因關係既
    不存在，原告即得依票據法第13條對於被告（直接前手）提
    出抗辯，且被告惡意取得票據，原告更得拒絕履行票據債務
    。
(七)、末按執行名義無確定判決同一之效力者，於執行名義成立前
    ，如有債權不成立或消滅或妨礙債權人請求之事由發生，債
    務人亦得於強制執行程序終結前提起異議之訴，強制執行法
    第14條第2項更有明文。查聲請本票准予強制執行之裁定係
    屬非訟事件，為無實體上確定力之執行名義，因債務人無提
    出實體上抗辯之機會，未經法院實體上權利存否之審查，原
    告自得據此主張於系爭執行名義成立前，已有妨礙債權人請
    求之事由發生，爰依法提起本件債務人異議之訴。
(八)、並聲明：1、確認被告持有臺灣臺北地方法院94年度票字第
    35872號民事裁定所示之本票及利息債權對原告不存在；2、
    本院97年度執字第12238號本票裁定強制執行事件之執行程
    序應予撤銷；3、訴訟費用由被告負擔。
二、被告則抗辯以：
(一)、原告於77年起即有將原告各地教會（包括嘉義嘉興堂）獨立
    為財團法人組織，並將各地區堂所使用之房屋土地所有權移
    轉過戶贈與各該堂所使用之方案，該方案並先後於79年4月
    17 日董事會議及79年6月6日董事會議決議通過。且該項通
    過之議案亦於83年12月12日由當時董事長李壽林簽署捐助證
    明書，並與當時嘉義嘉興堂代表甲○○牧師、林阿連牧師共
    同簽署協議書加以認可。由此可見，原告自77年起即有將各
    地教會獨立為財團法人之議決案例與循例，將各該區教會所
    使用之房屋土地移轉過戶予各地區教會，以作為推廣宣教工
    作之基礎。嗣於94年5月2日，經原告當時之董事長甲○○召
    開財團法人中華福音道路德會第6屆第9次臨時董事會，將嘉
    興堂坐落之房屋土地作價4,000萬元，並經在場董事共同決
    議通過授權董事長甲○○作成開立4,000萬元本票予嘉興堂
    教會執事代表之決定，以落實扶植地方教會獨立之既定政策
    ，並以其本票債權作為嘉興堂推展日後宣教工作之保障。故
    原告之董事會授權甲○○開立系爭本票予被告應屬合法有效
    ，而非原告所指稱之「假債權」，且被告亦從未自認通謀虛
    偽意思表示，原告雖以書狀指稱被告自認通謀虛偽意思表示
    之事實云云，然翻閱被告歷次所提書狀，皆未見被告承認「
    與原告當時的法定代理人甲○○串謀簽立4,000萬元本票之
    行為係屬通謀虛偽意思表示」之字句，原告實不應主張被告
    已為本件部份事實之自認。
(二)、依據「財團法人中華福音道路德會組織暨捐助章程」規定，
    原告董事名額共有9人（第7條），董事會之職責包括「管理
    並運用本會之財產」（第14條），而召開董事臨時會，非有
    董事過半數之出席不得開議，議案之表決以出席董事過半數
    之同意，始得決議（第12條）。董事會管理處分或變更財產
    之目的，必須與傳揚基督教義，推廣教育，服務人群之宗旨
    相符，並經四分之三董事出席，出席董事四分之三以上同意
    議決。但物權轉移或設定，並須報請主管機關核備（第6條
    ）。94年5月2日召開臨時董事會當時，出席董事有甲○○、
    鄭玉章、趙世煇、張志行、王錫恩、范紀明、黃文慶代理人
    趙世煇等7人，上開7人一致決議授權董事長甲○○開立系爭
    本票予被告收執。依據「財團法人中華福音道路德會組織暨
    捐助章程」之規定，94年5月2日之臨時董事會已符合出席及
    議決人數之規定，該決議應屬合法有效。
(三)、至於原告提出內政部94年6月13日台內民字第09400694471
    號函質疑其第6屆董事正當性，惟查，因原告前曾因第3、4
    屆董事與建商合建案，其董事涉入訟爭，內政部為維護原告
    應有權利及避免董事長出缺之空窗期導致法人損失，故以92
    年8月28日內授中民字第0920089630號函同意甲○○為原告
    代理董事長，且有關原告第6屆董事變更案係由原告當時董
    事長甲○○以代理董事長身分依原告捐助暨組織章程第11條
    規定，於93年1月7日緊急召開第5屆董事臨時會，依章程第7
    條及修正後第12條規定改選第6屆董事後，提報內政部備查
    後，經內政部予以備查，顯見原告第6屆董事會組織並無不
    具合法性之處，否則時任內政部民政科長之黃滌蘇先生豈會
    出席於93年6月間召開的董事臨時會並備查該次之臨時會議
    決議。
(四)、又甲○○於94年間擔任原告董事長時，雖同時為嘉興堂之牧
    師，惟甲○○僅負責嘉興堂教務的執行，在92年嘉興堂成立
    執事會後，執事會是決策機關，甲○○並不能直接代表嘉興
    堂，故本件無雙方代理之問題。換言之，嘉興堂之牧師僅負
    責嘉興堂教務的協助，在92年嘉興堂成立執事會後，執事會
    是決策、執行之機關，此觀原告內部頒定之組織規程及傳道
    人員招聘方法自明，甲○○並不能直接代表嘉興堂，故本件
    無雙方代理之問題。況本件票據執票人為被告丙○○，並非
    不具法人格的嘉興堂，原告所言「甲○○當初為原告法代又
    是嘉興堂的負責人，為嘉興堂的利益指定被告為債權人並代
    表原告簽立本票，顯然有雙方代理的情形」云云，更屬無據
    。
(五)、此外，開立本票並未牽涉物權之轉移或設定，故無須報請主
    管機關核備，原告主張94年5月2日召開之臨時董事會決議未
    向內政部申報請求核准，應為無效，似有誤會。且上開臨時
    董事會，係因事態急迫不及尋找專門打字之紀錄人員，故經
    董事鄭玉章以手寫之方式紀錄，但由此亦可知召開臨時董事
    會確有其事，原告以董事會紀錄為「手寫」，進而否認其真
    實性，尚屬無據。
(六)、如前所述，原告之董事會之所以授權甲○○開立系爭本票予
    被告收執，主要是因為原告為求善加管理運用教會財產，達
    到廣傳福音之目的，於77年起即有將路德會各地教會（包括
    嘉義嘉興堂）獨立為財團法人組織，並將各地區堂所使用之
    房屋土地所有權移轉過戶贈與各該堂所使用之方案。被告所
    提出之捐助證明書、協議書，皆係原告按其內部董事會決議
    授權當時的董事長李壽林出具，此觀該二份文件皆蓋原告及
    當時董事長之印文一情即明，是原告自不能因變更董事長或
    主事者而逕為否定先前決定。另被告係因於爭取嘉興堂法人
    格之過程得不到原告配合，復因系爭本票之請求權時效即將
    屆至（97年5月3日），故被告迫不得已，經內部教友之討論
    後，始於97年4月30日聲請強制執行，並非有意為脫法行為
    。至原告主張「被告惡意取得票據，原告（依票據法第13條
    ）更得拒絕履行票據債務」云云，恐有誤解票據法第13條適
    用情形，蓋原告既為發票人，且被告亦無前手執票人，則本
    件應無票據法第13條票據抗辯限制之適用。
(七)、並聲明：1、原告之訴駁回；2、訴訟費用由原告負擔。
三、本院之判斷：
(一)、兩造不爭執之事實在於：
１、系爭本票為原告前法定代理人甲○○代表原告簽發。
２、被告執系爭本票，向臺灣臺北地方法院聲請94年度票字第
    35872號本票裁定強制執行，經該院裁定准許確定，並於94
    年10月3日核發確定證明。被告復於97年4月30日持系爭本票
    裁定及確定證明書為執行名義，向本院聲請97年度執字第
    12238號強制執行。
３、原告曾於83年12月12日由當時董事長李壽林簽署捐助證明書
    ，並與當時嘉義嘉興堂代表甲○○牧師、林阿連牧師共同簽
    署協議書。
４、簽立系爭本票時甲○○為原告董事長，同時亦為嘉興堂之牧
    師，被告則為嘉興堂執事代表。
(二)、本件兩造所爭執者，在於：系爭本票之原因關係債權是否存
    在？以臺灣臺北地方法院94年度票字第35872號本票裁定為
    執行名義之系爭執行程序應否撤銷？經查：
１、被告抗辯原告自77年起即有將原告各地教會（包括嘉義嘉興
    堂）獨立為財團法人組織，並將各地區堂所使用之房屋土地
    所有權移轉過戶贈與各該堂所使用之方案乙節，業據提出捐
    助證明書及協議書為證，且為原告所不爭執。然依上開捐助
    證明書所載：捐助之對象係「財團法人中華福音道路德會嘉
    興堂」，捐助目的係作為教會之用，再依協議書之內容可知
    原告捐助之用意係盼望更多植堂，並非無條件將房地捐助予
    「嘉興堂」或其指定之第三人。被告為嘉興堂之執事代表，
    並非上開捐助證明書或協議書之當事人，被告當無權要求原
    告履行上開贈與契約，是被告執上開贈與契約作為取得系爭
    本票之原因，即屬無據。
２、又證人甲○○於本院言詞辯論時證稱：系爭執行程序所拍賣
    之教產（下稱「系爭教產」）原本是個人名下，實際上由嘉
    興堂在管理使用，72年間因為法令關係，成立原告財團法人
    總會，財產登記在原告名下，76年已經有各教會自立自養的
    共識，由被告實際管理，92年嘉興堂成立執事會，並著手成
    立財團法人，結果94年間有原告的債權人查封教產，為了保
    障嘉興堂原有權利，推算系爭教產價值約4000萬元左右，由
    其代表原告開立本票交付被告等語，與被告訴訟代理人當庭
    陳述取得系爭本票之情形相符。然無論系爭執行程序所拍賣
    之教產，是否曾登記為個人名下並由嘉興堂實際管理使用，
    在原告成立財團法人後已由原告取得所有權乙節，有建物及
    土地登記簿謄本附於執行卷內可參，嘉興堂並非上開房地之
    所有權人，嘉興堂或其執事會自不得對第三人主張就上開教
    產有何權利。
３、再者，債務人之財產為債權之總擔保，債權人自得任意對之
    請為強制執行，決無僅由債務人指定應以何種財產充償之理
    ，最高法院19年抗字第813號判例意旨參照。被告取得系爭
    本票之原因，乃當時擔任原告法定代理人之甲○○，為妨免
    原告其餘債權人對原告名下財產求償，推估嘉興堂實際管理
    使用之教產價值為4000萬元後，簽立系爭本票交付被告等情
    ，已如上述。且依被告提出之原告第6屆第9次臨時董事會之
    會議記錄所示：「討論議案：第一案：如何因應寶冠建設公
    司查封嘉興堂。決議：同意授權甲○○解決查封拍賣嘉興堂
    事宜。第二案：如何因應順天建設公司查封嘉興堂。決議：
    同意授權法代甲○○解決查封拍賣嘉興堂事宜。第三案：嘉
    興堂因順天建設公司、寶冠建設公司查封嘉興堂執事會請求
    保全嘉興堂本身權益。決議：同意由嘉興堂執事會代表以當
    年價值4000萬向法人請求開本票，執行保全嘉興堂權益。」
    等語，可知被告取得系爭本票之原因在於阻礙原告其他債權
    人就原告交由嘉興堂所管理使用之系爭教產求償，並非被告
    基於消費借貸或其他法律關係對原告有何債權存在，且被告
    僅為執事代表不得本於捐助證明書對被告有所請求，已如上
    述。另如依上述捐助證明書或協議書認原告確有贈與系爭教
    產予嘉興堂之意，嘉興堂亦應以合法手段訴請原告履行，而
    非以開立系爭本票之方式，逃避原告債權人對原告財產求償
    之權利。是原告簽發系爭本票之原因關係既不存在，被告不
    得執系爭本票向原告主張票據權利。
４、況按「受設立許可之法人，其業務屬於主管機關監督，主管
    機關得檢查其財產狀況及其有無違反許可條件與其他法律之
    規定」，民法第32條定有明文。又依內政部94年1月27日內
    授中民字第0940721022號函載明：「說明……二、查本部前
    以90年8月29日台（90）內民字第9065634號函規定，宗教財
    團法人處分不動產應事先報經主管機關核准，否則其處分行
    為無效。另本部90年12月6日台（90）內民字第9074242號函
    及91年1月15日台內民字第09100028081-0號函規定：關於登
    記有案之寺廟及辦妥財團法人設立登記之寺廟、教會（堂）
    ，其處分不動產應事先報經主管機關核准，所稱之處分係包
    括法律上之處分及事實上之處分」等語。可知，財團法人係
    屬他律法人，並無社員，無社員總會作為最高意思機關，董
    事之權限在於對內執行法人事務，對外代表法人，不能任意
    為財產之處分，故對於財團法人不動產之處分行為，應向內
    政部申報請求核准，未經核准，欠缺特別生效要件，法律行
    為當然屬於無效。原告若確有移轉系爭教產所有權之意，理
    應向內政部申報請求核准，然原告前法定代理人即證人甲○
    ○竟以迂迴手法開立系爭本票，交被告即嘉興堂執事代表收
    執，再由被告聲請依強制執行程序拍賣原告教產，欲以此方
    式取得原告名下不動產，實屬為逃避主管機關監督所為之脫
    法行為，原告前法定代理人甲○○簽發系爭本票之行為應類
    推民法第71條之規定，屬法律行為違反強制禁止規定，依法
    應為無效，被告不得主張票據權利。
５、按執行名義成立後，如有消滅或妨礙債權人請求之事由發生
    ，債務人得於強制執行程式終結前，向執行法院提起異議之
    訴。執行名義無確定判決同一之效力者，於執行名義成立前
    ，如有債權不成立或消滅或妨礙債權人請求之事由發生，債
    務人亦得於強制執行程式終結前提起異議之訴，強制執行法
    第14條第1項前段、第2項分別定有明文。被告取得系爭本票
    之原因關係並不存在，且原告前法定代理人甲○○簽發系爭
    本票之行為，應屬無效，已如上述，則被告不得執系爭本票
    向原告主張本票債權。故原告訴請確認被告對原告所簽發之
    系爭本票之本票及利息債權不存在，並依強制執行法第14條
    第2項規定，訴請撤銷本院97年度執字第12238號給付票款強
    制執行事件所為之強制執行程式，均洵正當，應予准許。
四、本件判決之基礎已臻明確，兩造有關本票確定證明如何取回
    及其他之攻擊、防禦方法及舉證，核與判決之結果無影響，
    爰不一一論列，附此敘明。
五、據上論結，本件原告之訴為有理由，依民事訴訟法第78條，
    判決如主文。
中    華    民    國    97    年    12    月    30    日
                  民事第二庭    法    官   洪嘉蘭
以上正本係照原本作成
如對本判決上訴須於判決送達後20日內向本院提出上訴狀
中    華    民    國    97    年    12    月    30    日
                            書記官  陳昭煌


司法院資訊處製作；財團法人民間司法改革基金會備份。
